【裁判字號】    97,訴緝,11
【裁判日期】    970528
【裁判案由】    違反槍砲彈藥刀械管制條例
【裁判全文】
臺灣桃園地方法院刑事判決              97年度訴緝字第11號
公  訴  人  臺灣桃園地方法院檢察署檢察官
被      告  丙○○
                      樓
指定辯護人  本院公設辯護人己○○
            本院公設辯護人甲○○
上列被告因違反槍砲彈藥刀械管制條例案件，經檢察官提起公訴
（95年度偵字第3810號），本院判決如下︰
    主  文
丙○○無罪。
    理  由
一、本件公訴意旨略以：被告丙○○於民國94年3 月29日下午4
    、5 時許，在桃園縣慈光一村旁水溝發現已擊發之5 寸艦砲
    （批號不明）1 枚後，明知非經許可，不得持有，竟仍將該
    枚砲彈取回桃園縣大溪鎮○居街3 巷底之空地藏放而持有；
    嗣於94年4 月1 日晚間7 時50分許，經警循線在桃園縣大溪
    鎮福居巷底空地查獲，並扣得前開5 寸艦砲1 枚。因認被告
    涉犯槍砲彈藥刀械管制條例第7 條第4 項之未經許可持有砲
    彈罪之罪嫌云云。
二、證據能力：
    本件認定事實所引用之人證、物證及書證等（詳下述及者）
    ，並無證據證明係公務員違背法定程序所取得，且被告及其
    辯護人於本院行準備程序時即已表明對於該等證據方法之證
    據能力沒有意見、不爭執，迄至言詞辯論終結均未提出關於
    「證據能力」方面之異議（見本院卷第66、118 、119 頁筆
    錄），而各該文書證據，亦無刑事訴訟法第159 條之4 之顯
    有不可信之情況或其他不得作為證據之情形，本院審酌引為
    證據亦為適當，是依刑事訴訟法第159 條之4 、之5 等規定
    ，下述認定事實所引用之證據方法均有證據能力。
三、按犯罪事實應依證據認定之，無證據不得認定犯罪事實。又
    不能證明被告犯罪者，應諭知無罪之判決，刑事訴訟法第15
    4 條第2 項、第301 條第1 項分別定有明文。所謂認定犯罪
    事實之證據，係指足以認定被告確有犯罪行為之積極證據而
    言，該項證據自須適合於被告犯罪事實之認定，始得採為斷
    罪資料，如未能發現相當證據，或證據不足以證明，自不能
    以推測或擬制之方法，以為裁判之基礎；而被告否認犯罪事
    實所持之辯解，縱屬不能成立，仍非有積極證據足以證明其
    犯罪，不能遽為有罪之認定；其以情況證據（即間接證據）
    斷罪時，尤須基於該證據在直接關係上所可證明之他項情況
    事實，本乎推理作用足以確證被告有罪，方為合法，不得徒
    憑主觀上之推想，將一般經驗上有利被告之其他合理情況逕
    予排除；且無論直接或間接證據，其為訴訟上之證明，須於
    通常一般之人均不致有所懷疑，而得確信其為真實之程度者
    ，始得據為有罪之認定，倘其證明尚未達到此一程度，而有
    合理之懷疑存在，致法院無從為有罪之確信，自應為無罪之
    判決（最高法院40年台上字第86號、30年上字第1831號、32
    年上字第67號及76年台上字第4986號判例意旨參照）。又按
    槍砲彈藥刀械管制條例所管制之槍砲、彈藥、刀械，均係以
    具殺傷力者始能屬之，此觀同條例第4 條第1 項各款之規定
    自明（最高法院95年度台上字第7078號判決亦同此之旨）。
    是未經許可，持有砲彈者，該條例第7 條第4 項固然定有處
    罰之明文，但就「行為人所持有之砲彈，需為具有殺傷力之
    管制砲彈」一節，仍須有足夠之積極證據予以證明，且應達
    到毫無任何可疑之證明程度，否則，自不能對持有非屬管制
    砲彈之行為人遽論以該罪，均合先敘明。
四、公訴意旨認被告涉犯上開罪嫌，無非係以：(1)被告自承拾獲
    本案5 吋艦砲之供述及從事資源回收工作之所辯不足採；(2)
    扣案之5 吋艦砲1 枚；(3)國防部軍備局中山科學研究所系統
    製造中心（下稱中科院系統製造中心）95年1 月17日曄水字
    第0950000116號函；(4)臺灣桃園地方法院檢察署公務電話紀
    錄單1 件；(5)查獲照片5 張等，為其主要論據。然被告於警
    詢、偵訊、本院準備及審理程序中均堅詞否認犯行，辯稱其
    看到該枚未爆彈生鏽，以為是廢鐵，所以將之撿回準備變賣
    給資源回收業者等語。辯護人則為其利益辯以：無從證明扣
    案之5 吋艦砲係具有殺傷力之管制砲彈，即便確有殺傷力，
    亦無法證明被告對此知情。
五、經查：
  (一)被告於上開時、地拾獲5 吋艦砲1 枚，並將之攜回上開空地
    放置，後為警查獲之情，業據被告自承無誤，證人即查獲員
    警乙○○亦於審理中到庭就本案之查獲經過證述甚詳，並有
    扣案之5 吋艦砲1 枚為憑，且有搜索扣押筆錄、被告放置該
    艦砲之現場照片在卷可稽，堪信被告持有該艦砲後為警查獲
    之事，殆無任何疑義，惟以此查獲經過觀之，尚無法證明被
    告所拾獲後經扣案之5 吋艦砲即為具有殺傷力之管制砲彈。
  (二)之所以該未爆彈係所謂「5 吋艦砲」，此乃先經由時任聯勤
    第三地區支援指揮部北部地區彈藥庫大溪彈庫未爆彈處理組
    上尉組長之劉豈嶂於警詢中證稱：初步研判該未爆彈為5 吋
    艦砲、批號不明、彈體重銹、長43CM、口徑5 英吋、重16公
    斤，且因該彈無法拆解，「尚無法知道內有無火藥」，需要
    送國軍專業彈藥庫單位作鑑定等語（見偵卷第15頁筆錄），
    則雖依劉豈嶂專業知識研判，堪予認定該未爆彈為1 枚口徑
    5 英吋之5 吋艦砲無誤，但依查獲當時其從外觀觀察之結果
    ，仍無法遽予研判其內有無火藥？則該枚為警查獲之5 吋艦
    砲究竟有無可能藉由引燃其內火藥造成彈體爆裂並達一定威
    力而具有殺傷力？仍待進一步鑑定。
  (三)又嗣後該艦砲由檢察官指揮承辦員警送往內政部警政署刑事
    警察局進行鑑定，惟該局因無設備及能力鑑定5 吋艦砲，故
    委請中科院系統製造中心代為鑑定，而該中心認「依桃園縣
    大溪分局提供之砲彈照片，研判該枚屬已擊發之砲彈，彈藥
    安全性較有顧慮，故建議該枚彈藥另行委託專業單位執行銷
    燬處理」，而刑事警察局亦據此正式函覆上開中科院系統製
    造中心所研判之鑑定結果及建議銷燬方式予送驗單位，且該
    局承辦人戊○○於公務電話中又答稱：中科院系統製造中心
    小組勘察後回函，認為該砲彈從外表觀之，撞針已撞歪，屬
    於危險狀態，因恐鑑定過程中造成人員及設備之損失，故未
    出具鑑定報告等語；上開各節依序有中科院系統製造中心95
    年1 月17日曄水字第0950000116號函、內政部警政署刑事警
    察局95年1 月26日刑偵五字第0950011926號函及臺灣桃園地
    方法院檢察署95年2 月22日公務電話紀錄單各1 件在卷可稽
    （見偵卷第36至38頁）。對此：證人即中科院系統製造中心
    承辦人庚○○於審理中到庭證稱：當初我們根據照片發現彈
    體前端有明顯的變形，就是遭到撞擊後的扭曲，所以研判結
    果認為該砲彈可能有擊發過，但我們沒有看實體，也沒有作
    Ｘ光檢驗，只有看照片，之所以認為安全性有疑慮，是因為
    彈體本身遭到撞擊的話，彈體的火藥鏈可能呈現已經備發之
    狀態，所以砲彈屬於未爆彈，因此有安全顧慮，而未爆彈就
    是指射擊出去的砲彈未爆裂開來，本案根據照片沒有辦法判
    斷該砲彈是否具有殺傷力，「因為我沒辦法從彈體的照片判
    斷彈體裡面是否有炸藥」（內有火藥之彈藥其稱之為「火工
    品」）等語。另證人即刑事警察局承辦人戊○○亦同庭證稱
    ：我負責將本案砲彈轉送驗，因為刑事局偵五隊對於軍用砲
    彈瞭解不足，所以根據送驗單位函文所記載之「5 吋艦砲」
    轉送軍方單位鑑定，會在電話中回答地檢署人員說砲彈屬於
    危險狀態，只是根據中科院系統製造中心回函上之用詞而為
    說明，並非其單位之專業意見等語（分見本院卷第94至96頁
    、第98至99頁筆錄）。
  (四)承前，綜合上開各該書證及證人證詞，初始受託承辦本案砲
    彈鑑定之刑事警察局因對於已被認定為「5 吋艦砲」之軍用
    砲彈之本案砲彈瞭解不足，以致由承辦人戊○○轉送中科院
    系統製造中心作鑑定，迄至嗣後中科院系統製造中心回函後
    ，戊○○亦僅根據該回函向臺灣桃園地方法院檢察署經辦人
    員說明，而留有上開電話紀錄，戊○○之證詞與上開電話紀
    錄單、該局函文等書證均互核一致，顯見原受委託鑑驗本案
    砲彈是否有殺傷力之單位（即內政部警政署刑事警察局）並
    未就此受委託鑑驗之事項為任何鑑定，亦未出具任何鑑定報
    告以說明本案砲彈究竟有無殺傷力？而戊○○電話中所稱該
    砲彈屬於危險狀態之語，依其審理中之證詞，又係根據其轉
    送驗之單位（即中科院系統製造中心）之回函而作說明，但
    該中心承辦人庚○○業已明確證稱其當初只是依據照片研判
    本案砲彈之狀態，並非根據砲彈之實體，其亦無法單純由砲
    彈外觀之照片研判彈體裡面是否有火（炸）藥，則雖本案砲
    彈被歸類為「5 吋艦砲」，但其無法確定彈體內有無火藥？
    該砲彈究竟是否屬於其所稱之「火工品」？自屬有疑。從而
    ，以此觀諸該中心函文中所示「彈藥安全性較有疑慮」之字
    句（即戊○○電話中所稱「屬於危險狀態」），依據庚○○
    之證詞，基礎應係在於「『如本案砲彈之彈體內確實放有火
    藥』，因未爆彈之火藥鏈可能呈現已經備發之狀態，所以有
    安全上之疑慮」，惟本案砲彈之彈體內有無火藥之前提事實
    已無從確認，此一函文內容當僅係庚○○根據一般內有火藥
    之已擊發未爆彈之特性而為說明，並非其鑑定過後確認此砲
    彈屬於內有火藥之未爆彈，則本案5 吋艦砲究竟有無殺傷力
    ？在證明程度上已顯有不足。
  (五)另經本院函查本案5 吋艦砲現所在處所，聯勤第三地區支援
    指揮部北部地區彈藥庫函覆稱：94年4 月1 日該單位接收桃
    園縣政府大溪分局送來之本案5 吋艦砲，依94年4 月1 日接
    收現況分析：「該顆5 吋艦砲無引信且彈體重銹，無法判定
    是否具有殺傷力」，且該庫已於96年8 月3 日依未爆彈處理
    方式處理，詳如未爆彈處理工作單及銷燬佐證照片，此有該
    彈藥庫97年3 月20日聯三彈藥字第0970001671號函暨所附之
    5 吋艦砲構造圖1 件、接收照片3 張、未爆彈處理工作單1
    紙及爆材銷耗佐證照片3 張（含照片旁之文字說明）存卷可
    查（見本院卷第76至80頁）。而證人即承辦人丁○○並到庭
    證稱：我是未爆彈處理官，處理未爆彈之經驗有3 年，也負
    責本案砲彈（未爆彈）之銷燬，本案砲彈沒有引信，依照未
    爆彈處理手冊，是屬於比較安全的未爆彈，但依外觀痕跡可
    以看出該砲彈有擊發過，就是它的彈體有切割的痕跡，所以
    是屬於有射擊但沒有爆炸的彈藥，我們無法判斷是否有殺傷
    力，但也不代表沒有殺傷力，且本案砲彈從外觀上無法判斷
    彈體內有無火藥，當時之銷燬方式，就是銷燬照片及旁邊文
    字說明所示接ＴＮＴ火藥加電雷管、導爆索引爆，「（問：
    銷燬過程中可否判斷未爆彈彈體裡面有無火藥？）沒有辦法
    ，因為銷燬引爆時我們會撤離100 公尺以上，所以我沒辦法
    根據引爆時情形判斷爆炸威力如何，且本件在實施銷燬過程
    中，還同時銷燬其他未爆彈一起作銷燬，所以無法認定本案
    砲彈的爆炸情形如何」，「（問：如果判斷出彈種能否確認
    裡面有無火藥？）我們只能根據外觀研判或是卸引信來觀察
    ，但本案砲彈已經老舊，我們也沒做卸除引信觀察，所以無
    法確定砲彈裡面有無火藥。」等語（見本院卷第116 、117
    頁筆錄）。則從實際負責接收、依據照片研判狀態、親自執
    行銷燬之丁○○證詞及其單位所提供之上開書證可知：第一
    ，本案砲彈業已於96年8 月3 日銷燬，現已無從再以任何方
    式鑑定該砲彈是否具有殺傷力；第二，丁○○根據當時其所
    接收本案砲彈外觀之照片，無法研判彈體內有無火藥？此與
    上開中科院系統製造中心研判人庚○○、未爆彈處理組上尉
    組長劉豈嶂之證詞均相符，且丁○○又已明確證稱：縱使特
    定該砲彈係屬5 吋艦砲亦無法據此研判，必須拆卸引信觀察
    ，但本案砲彈並無引信、彈體又屬老舊，丁○○亦未實際拆
    卸，是本案砲彈在銷燬前，其彈體內有無火藥一節，尚無任
    何曾經經手之研判人所能確認；第三，丁○○所執行之銷燬
    程序（與其他未爆彈一同銷燬、未留意引爆時本案砲彈之爆
    破威力等），目的顯然僅係為了銷燬本案砲彈使其滅失，而
    非鑑定其有無殺傷力，是雖證人庚○○作證時曾稱：引爆之
    後，處理單位就知道砲彈內有無火藥等語（見本院卷第100
    至102 頁筆錄），惟經本院直接問以負責銷燬工作之丁○○
    ，其仍無法確定本案砲彈彈體內有無火藥？且丁○○所述銷
    燬方式，適與庚○○所稱：本案用3 磅ＴＮＴ（按即根據銷
    燬照片旁邊之文字說明：一磅ＴＮＴＸ3 ＥＡ）代表他們直
    接想引爆砲彈之證詞相符合，是此一銷燬過程，依然無法證
    明本案砲彈彈體內有無火藥？則該砲彈縱屬5 吋艦砲，且丁○○又證稱無法證明其無殺傷力，但在彈體內有無火藥不明
    ，且無人（單位）出具該砲彈具有殺傷力之鑑定意見之情況
    下，又如何證明該砲彈即係槍砲彈藥刀械管制條例所列管具
    有殺傷力之「砲彈」？公訴人至此即無其他舉證，自無法使
    本院獲致確切有罪之心證。
六、綜上所述，公訴人引為本案證據之被告供述及查獲照片，僅
    能證明被告拾獲本案5 吋艦砲之事實，但受查獲分局委託鑑
    定之內政部警政署刑事警察局（承辦人戊○○）因對軍用砲
    彈之不熟悉而轉委託中科院系統製造中心鑑定（承辦人庚○○），但仍無法確定該艦砲彈體內有無火藥？基於未爆彈本
    身可能存在之危險性，該中心又建議查獲分局轉送軍方單位
    處理，因此由該分局轉請聯勤第三地區支援指揮部北部地區
    彈藥庫處理（承辦人丁○○），惟仍無法逕從外觀認定彈體
    內有無火藥？後該彈藥庫又已依規定引爆銷燬之，銷燬過程
    亦無從得知彈體內有無火藥？從而，本案被告所拾獲之砲彈
    縱可歸類為5 吋艦砲，但並無任何鑑定單位出具鑑定意見證
    明該砲彈具有殺傷力，依各該承辦人之證詞亦無法得到該砲
    彈具有殺傷力之結論，迄今砲彈又已銷燬滅失，公訴人對於
    被告拾獲而持有之5 吋艦砲1 枚為槍砲彈藥刀械管制條例所
    列管具有殺傷力之砲彈（或炸彈或其他爆裂物）一節，舉證
    程度顯然不足，則不論公訴人所指被告辯以係為變賣給資源
    回收業者而撿拾之詞是否為真，在本案欠缺被告有罪之積極
    證據之情況下，自不能以推測或擬制之方法或以被告辯解不
    可採為由遽論被告有罪，此外，又查無其他積極證據可資為
    憑，是衡諸本案上開卷證，被告涉有公訴人所指犯行之積極
    證據顯有不足，更無從達到毫無合理可疑之證明程度，本諸
    首揭所述之法條明文暨最高法院判例意旨，「罪證有疑、利
    歸被告」，既不能證明被告犯罪，自應為其無罪之諭知。
據上論斷，應依刑事訴訟法第301 條第1 項，判決如主文。
本案經檢察官柯博齡到庭執行職務。
中    華    民    國    97    年    5     月    28    日
                  刑事第五庭  審判長法  官  潘政宏
                                    法  官  楊晴翔
                                    法  官  吳勇毅
以上正本證明與原本無異。
如不服本判決，應於判決送達後10日內向本院提出上訴狀（應附
繕本），其未敘述上訴理由者，應於上訴期間屆滿後20日內補提
理由書狀於本院，上訴於臺灣高等法院。
                                    書記官  羅婉榕
中    華    民    國    97    年    6     月    2     日


司法院資訊處製作；財團法人民間司法改革基金會備份。
